臺灣高等法院刑事判決
109年度交上易字第134號
上  訴  人  臺灣臺北地方檢察署檢察官
被      告  艾雯  



上列上訴人因被告過失傷害案件，不服臺灣臺北地方法院108年
度交易字第190號，中華民國109年3月6日第一審判決（起訴案號
：臺灣臺北地方檢察署108年度調偵字第2604號），提起上訴，
本院判決如下：
    主  文
上訴駁回。
    犯罪事實
一、艾雯於民國108 年1 月18日上午11時2 分許，駕駛車牌號碼
    0000-00 號自用小客車，自新北市○○區○○○街00○0 號之地下
    停車場駛出，本應注意起駛至屬單行道之中央六街前，應注
    意右方有無車輛，並禮讓行進中之車輛優先通行，而依當時
    情形天候晴、日間自然光線、柏油路面乾燥無缺陷、無障礙
    物、視距良好等客觀情狀，並無不能注意之情事，竟疏於注
    意，貿然起駛進入中央六街，適有龐慶梅騎乘車牌號碼000-
    000 號普通重型機車，沿同路段往無名巷弄之方向直行，行
    經上開停車場出口時，亦疏未注意車前狀況及隨時採取必要
    之安全措施，致龐慶梅所騎乘機車車頭撞擊艾雯所駕駛小客
    車右前車頭，龐慶梅因而人車倒地，並受有頭部外傷併顏面
    骨閉鎖性骨折、四肢挫傷併擦傷之傷害。嗣艾雯肇事後，在
    場等待員警到場並於員警尚不知肇事者何人之前，坦承是肇
    事人，自首而接受裁判。
二、案經龐慶梅告訴新北市政府警察局新店分局移送臺灣臺北地
    方檢察署檢察官偵查起訴。
    理  由
甲、程序方面：
一、按刑事訴訟法第159條第1項雖規定，被告以外之人於審判外
    之言詞或書面陳述，除法律有規定外，不得作為證據。惟同
    法第159條之5第1、2項已規定，經當事人於審判程序同意作
    為證據，法院審酌該言詞陳述或書面陳述作成時之情況，認
    為適當者，亦得為證據。又當事人、代理人或辯護人於法院
    調查證據時，知有第159條第1項不得為證據之情形，而未於
    言詞辯論終結前聲明異議者，視為有前項之同意（指同條第
    1項之同意作為證據），此乃第159條第1項所容許，得作為
    證據之例外規定之一。本案所據以認定被告犯罪事實之供述
    證據，檢察官及被告於言詞辯論終結前，均未就上開證據主
    張有刑事訴訟法第159條第1項不得為證據之情形，本院復審
    酌各該證據作成時並無違法及證明力明顯過低之瑕疵等情況
    ，認為適當，是未爭執之供述證據，具有證據能力。
二、本案認定犯罪事實之非供述證據，均與本案事實具有自然關
    聯性，且核屬書證、物證性質，又查無事證足認有違背法定
    程式或經偽造、變造所取得等證據排除之情事，復經本院依
    刑事訴訟法第164條、第165條踐行物證、書證之調查程序，
    檢察官及被告對證據能力均不爭執，具有證據能力。
乙、實體方面：
一、認定犯罪事實所憑之證據及理由：
    訊據被告艾雯固供述有於上述時地駕車與告訴人龐慶梅騎乘
    之機車發生碰撞，惟矢口否認有過失傷害犯行，辯稱：伊當
    時並未駛出路面紅線，該停車場出口有警示燈及反光鏡，告
    訴人應注意有無車輛駛出，惟告訴人不僅未注意，反而沿路
    面紅線騎乘，且其車速過快，故伊駕車應無過失，又在醫院
    時未見告訴人有上開傷勢，則其傷勢與本案車禍無關等語。
    然查：
  ㈠被告於上開時地駕駛車輛，在該停車場出口起駛時，適有告
    訴人騎乘機車直行至該處，告訴人機車車頭撞擊被告車輛右
    前車身後，告訴人因而人車倒地等情，核與證人即告訴人於
    警詢、偵查及原審審理中證述情節大致相符（見偵卷第15-1
    9、118頁，原審易卷第127-129頁），並有新北市政府警察
    局新店分局道路交通事故現場圖、調查報告表㈠、㈡、談話紀
    錄表、補充資料表、現場照片、停車場出口處監視錄影畫面
    光碟暨擷取照片及原審勘驗筆錄可佐（見偵卷第41、49-99 
    頁，原審易卷第79頁），堪信為真實。
  ㈡按汽車起駛前應注意前後左右有無車輛，並應讓行進中之車
    輛優先通行，道路交通安全規則第89條第1 項第7 款定有明
    文。查被告領有小型車駕駛執照，有道路交通事故調查報告
    表㈡可憑（見偵卷第55頁），上述交通規則自屬被告所能注
    意，而當時天候晴、日間自然光線、柏油路面乾燥、無缺陷
    、無障礙物、視距良好，有道路交通事故調查報告表㈠為憑
    （見偵卷第53頁），足見被告並非不能注意，況被告亦自承
    該停車場出口設有凹凸鏡，可供駕駛確認右方有無來車（見
    原審易卷第80頁），並有照片可證（見原審易卷第37頁），
    益徵被告應能注意。而被告起駛進入道路前，未注右方有無
    車輛，且未禮讓行進中之車輛優先通行，貿然起駛進入道路
    ，在其車頭及前輪行駛出馬路邊之紅線劃線處時，行進中之
    告訴人即撞擊其右前車頭，有原審勘驗筆錄及勘驗結果照片
    可據（見原審易卷第79頁），核與新北市政府警察局道路交
    通事故初步分析研判表所載「被告疑起駛前不讓行進中之車
    輛優先通行」相符（見偵卷第43頁），且事故經新北市政府
    車輛行車事故鑑定委員會鑑定，鑑定意見：艾雯駕駛自用小
    客車，由路外駛入道路未注意且未讓行進中之車輛優先通行
    ，為肇事原因，有新北市政府車輛行車事故鑑定委員會新北
    車鑑字第0000000 號鑑定意見書可憑（見偵卷第89-92 頁）
    ，是被告疏未注意起駛前應注意右方有無車輛，並禮讓行進
    中之告訴人先行，即貿然起駛進入道路，則被告就本案交通
    事故之發生顯有過失甚明。
  ㈢依告訴人之耕莘醫院乙種診斷證明書所示（見偵卷第35頁）
    。告訴人於事故發生當日（即108 年1 月18日）即至該院急
    診就診並留院觀察，直至同年月23日始出院，且經醫師判斷
    告訴人就醫時受有「頭部外傷併顏面骨閉鎖性骨折、四肢挫
    傷併擦傷」之傷害，足認告訴人確因本件車禍受有前揭傷勢
    ，被告之過失行為與告訴人所受傷害之結果間，顯具有相當
    因果關係。
  ㈣被告辯稱：車禍係告訴人車速過快所致云云。惟查：案發地
    （即中央六街）並無速限標誌或標線，為未劃設車道線、行
    車分向線或分向限制線之道路，有新北市政府警察局新店分
    局109年1月10日新北警店刑字第1083786396號函及現場照片
    可稽（見偵卷第89頁，原審易卷第93頁），依道路交通安全
    規則第93條第1項第1款規定，該路段行車速限即為時速30公
    里，是道路交通事故調查報告表誤載行車速限為時速40公里
    （見偵卷第53頁），容有誤會。雖事故發生時告訴人機車在
    路面有4.8公尺之刮地痕，有道路交通事故調查報告表可證
    （見偵卷第51頁），但機車撞擊後所滑行之距離，除車速外
    ，另受機車與地面摩擦範圍、地面及車輛接觸面材質、是否
    路面潮濕而減少摩擦力等因素，未必可以機車滑行距離，作
    為判斷車速之因素，且告訴人於警詢、偵查及原審審理時均
    證稱：對於車禍情形不記得，亦不知當時行車速度為何，其
    是正常行駛等語（見偵卷第17、118頁，原審易卷第127頁）
    ，是既無法依刮地痕跡據以推算告訴人當時之可能車速，亦
    無任何具體之事證，足認告訴人確實有超速之違規情事，並
    致生本案車禍事故之發生。
  ㈤被害人之過失既與被告之過失，併合而為損害發生之原因，
    被害人是否與有過失、過失情節之輕重，均攸關被告罪責之
    成立及科刑之審酌，自應詳加審認，以作為論罪科刑之所據
    。又汽車行駛時，駕駛人應注意車前狀況，並隨時採取必要
    之安全措施，道路交通安全規則第94條第3項定有明文。被
    告駕車欲駛出停車場時，停車場確有警示燈亮起，有被告提
    供之照片可證（見偵卷第63-65頁，原審易卷第35頁），且
    被告並非急速駛出停車場，有原審勘驗筆錄可憑（見原審易
    卷第79頁），而告訴人亦自承：自中央路右轉中央六街後，
    距離車禍地仍有一段距離等語（見原審易卷第128頁），核
    與現場照片相符（見偵卷第89頁），是事發地既距中央路與
    中央六街路口有段距離，則告訴人在中央路右轉中央六街後
    ，即能注意該停車場之警示燈亮起，被告車輛即將駛出，且
    被告並未急速駛入道路，告訴人自得以採取必要之安全措施
    ，故告訴人於上開時地，亦有疏未注意車前狀況，並隨時採
    取必要安全措施之過失，殆無疑義。惟刑法上之過失犯，祇
    須危害之發生，與行為人之過失行為，具有相當因果關係，
    即能成立，縱行為人之過失，與告訴人本身之過失，併合而
    為危害發生之原因時，仍不能阻卻其犯罪責任，是告訴人固
    就車禍事故之發生亦與有過失，惟事故既係被告上開過失行
    為所併合肇致，被告自不能解免其罪責。
　㈥綜上所述，被告所辯，顯係卸責飾詞，不足採信，本案事證
    明確，被告犯行堪以認定。
二、論罪科刑：
  ㈠按行為後法律有變更者，適用行為時之法律。但行為後之法
    律有利於行為人者，適用最有利於行為人之法律，刑法第2
    條第1 項定有明文。被告行為後，刑法第284 條業於108年5
     月29日修正公布，並於同年月31日施行，修正後刪除原刑
    法第284 條第2 項對於從事業務之人所犯過失傷害、過失重
    傷害等行為應論處業務過失傷害罪、業務過失重傷害罪之規
    定，惟提高過失傷害罪、過失重傷罪之法定刑為「一年以下
    有期徒刑、拘役或十萬元以下罰金」、「三年以下有期徒刑
    、拘役或三十萬元以下罰金」。經比較新舊法之結果，修正
    後關於過失傷害罪之徒刑及罰金刑上限顯較修正前提高，並
    未較有利於被告，依刑法第2 條第1 項前段規定，自應適用
    被告行為時即修正前刑法第284 條第1 項前段之規定。
  ㈡核被告所為，係犯修正前刑法第284 條第1 項前段之過失傷
    害罪。被告於肇事後，在有偵查犯罪職權之公務員知悉前，
    即向到場處理之警察坦承其肇事，自首而接受裁判等情，有
    道路交通事故肇事人自首情形紀錄表可憑（見偵卷第103 頁
    ），是被告對於未發覺之罪自首，依刑法第62條前段規定減
    輕其刑。
三、維持原判決及駁回上訴之理由：
    本院審理結果，認原審以被告犯罪事證明確，適用刑法第2 
    條第1 項、第62條前段、第41條第1 項前段，修正前刑法第
    284 條第1 項前段，刑法施行法第1 條之1 第1 項、第2 項
    前段之規定，以被告之責任為基礎，並斟酌刑法第57條各款
    所列事項等一切情狀（見原判決第6頁第12行至第20行），
    已於判決內詳述其理由，判決：「艾雯犯過失傷害罪，處拘
    役伍拾伍日，如易科罰金，以新臺幣壹仟元折算壹日。」核
    其認定事實、適用法律及量刑，均為妥適。檢察官以原審量
    刑過輕提起上訴，惟查：量刑之輕重，應符合罪刑相當之原
    則，並斟酌客觀上之適當性、相當性與必要性，予以適度之
    判斷，使罰當其罪，以維護公平正義。原審斟酌被告及告訴
    人就車禍之發生均有過失，而依據刑法第57條之規定量處被
    告拘役五十五日，符合罪刑相當原則，並無量刑過輕情形。
    是檢察官之上訴，係就原審採證認事適法職權行使及原判決
    已明白論之事項再為爭執，為無理由，應予駁回。
據上論斷，應依刑事訴訟法第368條，判決如主文。
本案經檢察官許祥珍到庭執行職務。
中　　華　　民　　國　　109 　年　　6 　　月　　18　　日
                  刑事第八庭  審判長法　官 陳世宗
                                    法　官 呂寧莉
                                    法　官 周明鴻
以上正本證明與原本無異。
不得上訴。
                                    書記官 謝雪紅
中　　華　　民　　國　　109 　年　　6 　　月　　18　　日
附錄：本案論罪科刑法條全文　　　　　　　　　　　　　　　
修正前中華民國刑法第284條
（過失傷害罪）
因過失傷害人者，處6月以下有期徒刑、拘役或5百元以下罰金，
致重傷者，處1年以下有期徒刑、拘役或5百元以下罰金。
從事業務之人，因業務上之過失傷害人者，處1年以下有期徒刑
、拘役或1千元以下罰金，致重傷者，處3年以下有期徒刑、拘役
或2千元以下罰金。